【裁判字號】    96,訴,2617
【裁判日期】    970215
【裁判案由】    返還不當得利
【裁判全文】
臺灣板橋地方法院民事判決              96年度訴字第2617號
原      告  甲○○○
            己○○
            丙○○
            乙○○
            戊○○
            庚○○
共      同
訴訟代理人  丁○○
被      告  辛○○
上列當事人間請求返還不當得利事件，經本院於民國97年1 月25
日言詞辯論終結，判決如下：
    主  文
原告之訴駁回。
訴訟費用由原告負擔。
    事實及理由
一、原告主張：
  (一)緣坐落苗栗市○○路148 號之房屋（下稱系爭房屋）原為兩
    造之被繼承人張義俊所有，因張義俊於民國87年1 月16日過
    世，系爭房屋由張義俊之妻張江連妹繼承，惟張江連妹於92
    年7 月17日過世，其財產由法定繼承人即兩造繼承，被告於
    張江連妹過世後，未經其他繼承人同意，竟為自己不法之犯
    意，將系爭房屋出租訴外人張文杰等人前後長達4 年之久，
    不法獲利達新臺幣（下同）878,000 元，且惡意積欠房屋稅
    、地價稅達161,438 元。為此，依民法第179 條不當得利之
    規定提起本訴。
  (二)被告將系爭房屋出租及收取租金金額如下：
    1.92年8 月、9 月出租予訴外人邱乾正，每月租金16,000元
      ，合計32,000元。
    2.92年10月至12月出租予訴外人陳文杰，每月租金18,000元
      ，合計54,000元。
    3.93年1 月至12月出租予訴外人陳文杰，每月租金18,000元
      ，合計216,000 元。
    4.94年1 月至12月出租予訴外人陳文杰，每月租金18,000元
      ，合計216,000 元。
    5.95年1 月至12月出租予訴外人陳文杰，每月租金18,000元
      ，合計216,000 元。
    6.96年1 月至12月出租予訴外人陳文杰，每月租金18,000元
      ，合計216,000 元。
    7.上開租金合計950,000 元，因繼承人有7 人，提出返還不
      當得利有4人，故被告應返還不當得利542,857元。
  (三)系爭房屋不是被告出租訴外人邱乾正，是張義俊出租給邱乾
    正，張義俊過世後，租約繼續下去，到張江連妹過世後，被
    告還是向邱乾正繼續收租金。系爭房屋原來是張義俊所有，
    沒有保存登記，張義俊死後遺產留有三合院土地的持分，另
    有系爭房屋，至公路的土地張義俊有四筆，持分都是2 分之
    1 ，系爭至公路148 號的房屋則為張義俊單獨所有。張義俊
    死亡後繼承人並沒有協議分割遺產，所以土地部分至今仍是
    張義俊的名下，張江連妹過世後，繼承人沒有分割遺產，也
    沒有人拋棄繼承。張義俊的次女及四女都已出養他人。系爭
    房屋本來是四女張昭英在收租金，用來扶養張義俊及張江連
    妹，後來張義俊過世後，房租才移交給被告去收，被告收了
    以後必須交給張江連妹，等於被告是代理張江連妹收租金，
    出租人應該還是以張義俊之名字出租。
  (四)併為聲明：被告應給付原告542,857元。
二、被告則抗辯：
  (一)系爭房屋是被告出租，租金也是被告在收取。系爭房屋從80
    幾年間就開始出租，87年以後由被告收取房租，用租金來照
    顧被告的母親，這是大家同意的。但當時每月租金16,000元
    連僱用外勞都不夠，額外的錢都是被告支出，被告母親張江
    連妹過世後，租金也是被告在收，但這是補貼被告之前額外
    的支出，系爭房屋是被告父親張俊義的，目前被告收的租金
    抵掉被告之前的透支還不夠40幾萬元。
  (二)答辯聲明：原告之訴駁回。
三、按繼承人有數人時，在分割遺產前，各繼承人對於遺產全部
    為公同共有，民法第1151條定有明文。另依同法第1152條規
    定：「前條公同共有之遺產，得由繼承人中互推一人管理之
    。」。本件原告主張：系爭房屋原為兩造被繼承人張義俊所
    有，原由張義俊之四女張昭英在收租金，用來扶養張義俊及
    張江連妹，後來張義俊過世後，房租才移交給被告去收取等
    情，固據提出張江連妹除戶戶籍謄本影本、兩造戶籍謄本影
    本、房屋租賃契約書影本等件為證。然原告既主張被告於張
    俊義過世後，受推為系爭房屋之管理人，就系爭房屋自有出
    租及向承租人收取租金之權利。且原告自承：兩造之父親張
    俊義、母親張江連妹先後過世後，繼承人均未拋棄繼承，亦
    未分割遺產，張俊義除系爭房屋外，另有其他遺產等情。而
    系爭房屋既屬張俊義之遺產之一，此為兩造所不爭執，則不
    論系爭房屋係以何人名義出租，出租上開遺產所獲得之租金
    ，自為遺產之孳息，應視為遺產之一部分，而為張俊義之全
    體繼承人所公同共有，故繼承人即公同共有人中一人或數人
    ，自無從於遺產分割以前，請求就自己可分得之部分為給付
    。縱被告於張江連妹過世後，即無管理出租系爭房屋之權限
    ，或被告有將所收取之租金侵占入己而獲利，然此繼承人因
    繼承而取得之遺產，於受侵害時，所生之不當得利返還債權
    ，乃公同共有債權，仍為全體繼承人公同共有，繼承人即公
    同共有人中一人或數人請求就自己可分得之部分為給付，仍
    非法之所許。從而，原告依不當得利之規定，請求被告返還
    原告542,857 元，於法自有未合，應予駁回。
四、結論：本件原告之訴為無理由，依民事訴訟法第78條，判決
    如主文。
中    華    民    國    97    年    2     月    15    日
                  民事第一庭    法  官  黃信樺
以上正本係照原本作成
如對本判決上訴，須於判決送達後20日內向本院提出上訴狀
中    華    民    國    97    年    2     月    15    日
                                書記官  李佳靜


司法院資訊處製作；財團法人民間司法改革基金會備份。
